【裁判字號】    88,訴,810
【裁判日期】    890712
【裁判案由】    塗銷所有權移轉登記
【裁判全文】
臺灣高雄地方法院民事判決  八十八年度訴字第八一○號
    原      告  泛亞商業銀行股份有限公司
    法定代理人  丙○○
    訴訟代理人  乙○○
    被      告  甲○○
                丁○○
    訴訟代理人  李興輝
右當事人間撤銷贈與等事件，本院判決如左：
    主    文
被告間就坐落高雄市○○區○○段二小段、建號一四四五號、門牌高雄市○○區○○
路一五一巷七十五弄二十五號之三層樓房、面積共一百零一點二八平方公尺權利範圍
全部，於民國八十七年二月十八日所為之贈與行為應予撤銷。
被告甲○○就上開不動產於民國八十七年三月四日（建物之登記次序為０００三）以
贈與為原因所為之所有權移轉登記應予塗銷。
訴訟費用由被告負擔。
    事      實
甲、原告方面：
一、聲明：判決如主文所示。
二、陳述
  (一)被告丁○○邀同其夫李興輝於民國八十六年十一月五日為連帶保證人，向原告借
    款新台幣（下同）四百六十萬元，約定借款期限自八十六年十一月十五日起至八
    十七年十一月十五日止，按月計付利息，利率則按年息百分之八．七五計算，並
    隨原告調整之利率而變動，到期清償本金，如未按期給付，即喪失期限利益，全
    部債務視為到期；其逾期在六個月以內者，按上開利率百分之十，超過六個月以
    上者，按上開利率百分之二十計付違約金。詎被告丁○○繳息至八十七年四月十
    五日止，即未再按期繳納，履經催討，仍置之不理，全部債務視為到期。原告遂
    依消費借貸及連帶保證關係請求主債務人丁○○與連帶保證人李興輝連帶給付原
    告本金四百六十萬元，及自八十七年五月十五日起至清償日止之遲延利息及違約
    金（以下簡稱系爭債務），本院並以八十七年度訴字第二七五七號判決原告勝訴
    在案。
  (二)被告丁○○既自八十六年十一月十五日起，即對原告負有上開四百六十萬元之債
    務，卻仍於八十七年二月十八日將其所有坐落高雄市○○區○○段二小段、建號
    一四四五號、門牌高雄市○○區○○路一五一巷七十五弄二十五號、面積共一百
    零一點二八平方公尺之三層樓房（以下簡稱系爭不動產），無償贈與其子即被告
    甲○○，並於八十七年三月四日辦理移轉登記完畢；而被告丁○○所積欠原告之
    上開債務，雖有以他筆不動產設定擔保物權，被告丁○○及連帶保證人李興輝亦
    另有其他財產，惟皆不足以清償系爭債務，乃被告間所成立之贈與契約仍有害於
    原告之債權，茲分述如下：
  (1)被告丁○○以其所有、坐落高雄市○○區○○段二小段、地號六二七之一六號、
    地目建、面積○．○○七三公頃權利範圍全部，及其地上建號一一二三號、門牌
    高雄市○○區○○路二○三巷三十八之二號之三層樓房、面積共一百三十九點五
    ○平方公尺權利範圍全部（以下簡稱系爭債務之擔保不動產），為系爭債務設定
    五百五十二萬元之最高限額抵押。而原告於取得對於系爭債務之勝訴判決（八十
    七年度訴字第二七五七號判決）後，雖即向本院聲請以八十八年度執字第八四二
    五號強制執行該擔保不動產，惟因執行作業上之疏失，原告遂撤回該筆執行，另
    聲請本院以八十九年度執字第一六九○五號強制執行該擔保不動產，現該不動產
    雖尚未拍賣完畢，惟已於八十八年五月三日經歐亞不動產鑑價公司鑑定其價值為
    四百十一萬七千三百八十九元，而今房地產蕭條，故可預期日後拍賣所得之金額
    必低於此價，若再扣除將近二十五萬元之土地增值稅及執行費用後，原告可分配
    之金額顯不足以清償系爭四百六十萬元之債務。
  (2)被告丁○○另於八十六年六月二日間再邀同其夫李興輝，向高雄銀行股份有限公
    司（以下簡稱高雄銀行）借款，並以其所有坐落高雄市○○區○○段、地號一九
    九四之一號、地目建、面積○．○○六四公頃、權利範圍全部，及其地上建號八
    五三九號、門牌高雄市○○區○○路八十七號之五層樓房，面積共二百四十平方
    公尺權利範圍全部，設定一千零三十二萬元之最高限額抵押，嗣被告丁○○因逾
    期未清償債務，業經高雄銀行向被告丁○○請求剩餘本金八百六十萬元及自八十
    七年五月五日起至清償日止之遲延利息及違約金，本院並以八十七年度促字第三
    五七○○號裁定支付命令確定在案，高雄銀行並聲請本院以八十八年度執字第一
    九一七四號執行該擔保物之拍賣程序，第三次拍賣底價定為七百三十六萬七千元
    ，惟因無人承買，業已流標，現正公告拍賣中，故該筆不動產，顯不足以清償被
    告丁○○積欠高雄銀行之債務，更遑論清償積欠原告之系爭債務。
  (3)另系爭債務之連帶保證人李興輝雖擁有坐落高雄市○○區○○段、地號二六五三
    號、地目建、面積○．○○八二公頃之權利範圍全部，及其地上建號一三四八三
    號、門牌高雄市○○區○○路九號之四層樓房，面積共二百七十八．四四平方公
    尺權利範圍全部，惟此房地已經該不動產之抵押權人大眾商業銀行股份有限公司
    ，聲請本院以八十七年度執字第二一八○七號強制執行，並於八十八年八月三日
    由第三人以八百二十九萬元拍定，原告雖參與分配，惟僅受償四萬一千八百二十
    五元之執行費用，故系爭債務之連帶保證人李興輝亦無清償能力。
  (4)從而，被告丁○○在其所有財產皆不足以清償系爭債務，連帶保證人亦無清償能
    力之情況下，仍將其所有、未設有任何抵押債務之系爭不動產，無償贈與被告甲
    ○○，顯係有害於原告之債權，原告自得依民法第二百四十四條第一項之規定，
    聲請本院撤銷該贈與契約，並請求被告甲○○塗銷該所有權之移轉登記。
三、證據：(一)提出系爭不動產之建物登記謄本、系爭債務之放款借據、約定書、戶籍
    謄本、經濟部公司執照各一份；(二)個人借款餘額資訊表、財政部高雄市國稅局歸
    戶財產資料各二份；(三)本院八十八高貴民莊八十七執字第二一八○七號通知、八
    十七年度執字第二一八○七號分配表、八十七年度訴字第二七五七號判決書及其
    確定證明書、八十八年度執字第八四二五號債權憑證、八八高敬民誠八八執全字
    第九一六號函、八十九高貴民夏八十八執字第一九一七四號函、八十八高敬民莊
    八十七執字第二一八○七號函各一份；(四)鑑估報告書三份（以上均影本）為證。
乙、被告方面：
一、聲明：請求駁回原告之訴，訴訟費用由原告負擔。
二、陳述：
  (一)系爭不動產係被告丁○○轉賣給甲○○，並非無償贈與，故原告不得依民法第二
    百四十四條第一項，撤銷被告間之贈與行為。
  (二)被告丁○○雖已無其他財產可供清償系爭債務，惟歐亞不動產鑑定公司對於擔保
    系爭債務之不動產所為之鑑定價格太低，不合現況，實該擔保不動產應仍足夠清
    償系爭債務，從而被告間之贈與行為並無害於原告之債權。
丙、本院依職權調閱本院八十七年度執字第二一八○七號、八十七年全字第三三五九
    號、八十七年度執全字第二七一五號、八十七年度全字第四○八六號、八十七年
    度執全字第三二三四號、八十八年執字第八四二五號、八十八執字第一九一七四
    號、八十九年度執字第一六九○五號全卷。
    理    由
一、原告主張被告丁○○邀同其夫李興輝為連帶保證人，向原告借款四百六十萬元，
    ，而上開借款迄未清償，被告丁○○竟將系爭不動產贈與其子即被告甲○○，並
    以贈與為原因完成所有權移轉登記；而被告丁○○另提供系爭債務設定擔保之不
    動產經鑑價後，其價值顯不足清償積欠原告之債務，被告丁○○之其他財產又因
    供其他特定債權之擔保，而無法清償系爭債務；再連帶保證人李興輝亦無清償能
    力，故被告間之贈與行為，顯有害於原告之債權，原告自得依民法第二百四十四
    條第一項之規定，請求撤銷被告間之贈與行為，並塗銷系爭不動產之所有權移轉
    登記等語。
二、被告則以系爭不動產係被告丁○○轉賣給甲○○，並非無償贈與，故原告不得依
    民法第二百四十四條第一項，撤銷被告間之贈與行為；況被告丁○○雖已無其他
    財產以供清償系爭債務，惟歐亞不動產鑑價公司對於擔保系爭債務之不動產所為
    之鑑定價格太低，該擔保不動產應仍足夠清償系爭債務，故被告間之贈與行為並
    無害於原告之債權等語置辯。
三、原告主張被告丁○○於民國八十六年十一月五日，向原告借款四百六十萬元，惟
    被告丁○○僅繳息至八十七年四月十五日，本院並以八十七年度訴字第二七五七
    號判決被告丁○○與該債務之連帶保證人李興輝連帶給付原告本金四百六十萬元
    及其遲延利息、違約金確定在案。再被告丁○○除積欠原告之上開債務外，尚於
    八十六年六月二日間，向高雄銀行借款，現仍積欠八百六十萬元未為清償，而其
    所用以擔保該債務之不動產，則業經本院以八十八年度執字第一九一七四號執行
    拍賣程序，第三次拍賣底價定為七百三十六萬七千元，現正公告拍賣中，惟該筆
    不動產，顯不足以清償被告丁○○積欠高雄銀行之債務；另系爭債務之連帶保證
    人李興輝所有之房地亦經大眾商業銀行股份有限公司，聲請本院以八十七年度執
    字第二一八○七號強制執行拍賣完畢，原告雖參與分配，惟僅受償執行費用等情
    ，業據原告提出與所述相符之借款契約、八十七年度訴字第二七五七號確定判決
    ，並經本院審認上開執行卷無誤，被告丁○○亦不為爭執，堪信為真實。
四、被告甲○○雖抗辯系爭不動產係被告丁○○轉賣給他，並非無償贈與，但查卷附
    之建物登記謄本上之登記原因係「贈與」非「買賣」，而被告又無法舉證以實其
    說，從而該系爭不動產之真正移轉原因，應是由被告丁○○無償贈與被告甲○○
    無訛。被告丁○○另抗辯歐亞不動產對於系爭債務之擔保物，所為之四百十一萬
    七千三百八十七元之鑑定總價太低一節，惟查該擔保土地之公告現值僅為每平方
    公尺一萬七千五百元，其上之建物於八十一年九月十日完工後，迄八十八年五月
    七日鑑定時，亦有將近七年之屋齡，且其所面臨之道路又僅為雙線道之小巷，雖
    宜為居家，惟經濟發展潛力不高等情，有歐亞不動產鑑定股份有限公司鑑估報告
    書在卷可參，可知該鑑定總價應合目前市場交易之之價格，是被告於此所辯洵屬
    無據，無足採信。況自被告丁○○另提供高雄銀行為擔保之房地拍賣情形觀之，
    其鑑定價格雖為一千一百零一萬零八十四元，但業經第三次拍賣、底價已降為七
    百三十六萬七千元，仍無人願意承買，而上開房地所在位置較諸被告丁○○提供
    予原告擔保之房地，屬高雄市區地理位置較佳之地點，再佐以目前房地產市場景
    氣低迷，則系爭債務之擔保房地雖鑑定總價為四百十一萬七千三百八十七元，日
    後果實行拍賣時，其拍定價格將更低於鑑價；故縱使該抵押不動產日後得以順利
    拍定，惟在扣除約二十五萬元之土地增值稅及執行費用後，價金顯仍不足清償系
    爭債務。
五、按民法第二百四十四條第一項規定，債務人所為之無償行為，有害及債權者，債
    權人得聲請法院撤銷之。據此，被告丁○○所有之財產，除對於特定債權人設有
    擔保物權外，應為一切債務之總擔保，故系爭未設有任何擔保物權之不動產，亦
    應為系爭債務之擔保。是以原告主張被告丁○○竟在其所有財產皆不足以清償系
    爭債務，連帶保證人亦無清償能力之情況下，仍將其所有、未設有任何抵押債務
    之系爭不動產，無償贈與被告甲○○，其贈與行為當然有害於原告之債權，原告
    自得訴請撤銷等語，揆諸前揭論述及上開法條意旨，即為可採。從而，原告依民
    法第二百四十四條第一項之規定，求為判決撤銷兩造間就系爭不動產之贈與行為
    ，及命被告甲○○就系爭不動產於民國八十八年三月四日以贈與為原因所為之所
    有權移轉登記應予塗銷，洵有理由，應予准許。
六、據上結論，本件原告之訴為有理由，依民事訴訟法第八十五條第一項前段，判決
    如主文。
中      華      民      國    八十九    年      七      月    十二      日
                              臺灣高雄地方法院民事第二庭
~B審判長法官  謝靜雯
~B法      官  洪文慧
~B法      官  林靜梅
右為正本係照原本作成。
如不服本判決，應於送達後廿日內，向本院提出上訴狀並表明上訴理由，如於本判決
宣示後送達前提起上訴者，應於判決送達後十日內補提上訴理由書（須附繕本）。
中      華      民      國    八十九    年      七      月    十二      日
~B法院書記官  陳國榮


司法院資訊處製作；財團法人民間司法改革基金會備份。
